【裁判字號】    98,訴,306
【裁判日期】    981209
【裁判案由】    排除侵害
【裁判全文】
臺灣臺北地方法院民事判決               98年度訴字第306號
原      告  丙○○
            戊○○
            丁○○
前三人共同
訴訟代理人  盧國勳律師
複  代理人  蔡行志律師
被      告  甲○○
            乙○○○
共      同
訴訟代理人  沈宏裕律師
上列當事人間請求排除侵害事件，本院於民國98年11月25日言詞
辯論終結，判決如下：
    主  文
核定被告甲○○就其所有之門牌號碼臺北市○○區○○街二十二
號三樓房屋占有臺北市○○區○○段五小段四０二地號土地部分
，自民國九十七年九月二十三日起至被告甲○○喪失上開房屋所
有權之日止，按月應給付原告丙○○、戊○○及丁○○之租金額
為新臺幣伍仟佰肆拾柒元。
被告甲○○應自民國九十七年九月二十三日起至其喪失上開房屋
所有權之日止，按月給付原告丙○○、戊○○及丁○○新臺幣伍
仟佰肆拾柒元。
原告其餘之訴駁回。
訴訟費用由被告甲○○負擔百分之三，餘由原告丙○○、戊○○
及丁○○負擔。
本判決第二項於原告以新臺幣肆仟元為被告甲○○供擔保後，得
假執行。
原告其餘假執行之聲請駁回。
    事實及理由
一、按訴狀送達後，原告不得將原訴變更或追加他訴，但請求之
    基礎事實同一者、不甚礙被告之防禦及訴訟之終結者，不在
    此限，民事訴訟法第255條第1項第2款、第7款定有明文。所
    謂請求之基礎事實同一，係指變更或追加之訴與原訴之主要
    爭點有其共同性，各請求利益之主張在社會生活上可認為同
    一或關連，而就原請求之訴訟及證據資料，於審理繼續進行
    在相當程度範圍內具有同一性或一體性，得期待於後請求之
    審理予以利用，俾先後兩請求在同一程式得加以解決，避免
    重複審理，進而為統一解決紛爭者，即屬之（最高法院90年
    度臺抗字第519號裁定參照）。本件原告起訴時訴之聲明原
    主張：「禁止被告乙○○○於臺北市○○區○○段五小段
    401地號如附圖(二)藍色所示之空地上（以實測為準）設立攤
    位。」復於民國98年6月26日具狀變更聲明為：「禁止被告
    乙○○○於原告所有坐落於門牌號碼臺北市○○區○○街22
    號建物前即臺北市○○區○○段5小段401號前如附圖所示斜
    線A部分空地上（位置及面積如斜線部分）設立攤位。」查
    原告前後聲明均係本於被告乙○○○之擺攤行為妨礙原告所
    有權之圓滿行使為請求之基礎事實，有其社會事實上之共通
    性及關聯性，而就原請求所主張之事實及證據資料，於追加
    之訴均得加以利用，且無害於被告程序權之保障，依上揭規
    定及說明，自應准許之。
二、原告主張：
  (一)原告之父林承德於民國50年4月25日以新臺幣（下同）6,279
    元向其伯父林淮柏及其父林佛樹購買坐落於臺北市○○區○○段五小段401地號、402地號土地，並於51年3月12日辦理
    所有權移轉登記，嗣林承德於96年7月17日死亡後，系爭土
    地即由原告三人共同繼承，並於96年12月11日辦理分割繼承
    登記為分別共有。被告甲○○為原告之叔父，於97年5月間
    由其妻即被告乙○○○擅自於原告所有上揭401地號土地上
    擺設攤位營商，業已妨害原告等人進出通行等所有權之行使
    ，且因被告之攤位係活動並非固定，縱其將攤位向外挪至系
    爭401地號土地外側，惟該位置為人車進出之通道，被告此
    舉實有礙原告等之通行，洵屬對原告所有權之圓滿行使形成
    妨害，自應予以除去，爰依民法第767條第1項中段訴請禁止
    被告於附圖所示斜線A部分之空地上（位置及面積如斜線部
    分）設立攤位。
  (二)又坐落於系爭402地號土地上，門牌號碼為臺北市○○區○○街22號3樓之房屋為被告甲○○所有，惟被告就系爭402地
    號土地並無所有權，按建物並不能離其坐落基地而單獨存在
    ，茲系爭建物及其坐落基地既分屬不同所有權人，參民法第
    425 條之1第1項之規定，推定原告戊○○、丙○○、丁○○
    與被告甲○○之間就系爭401號土地應有租賃關係存在。復
    查402號土地之面積為109平方公尺，申報地價每平方公尺為
    61,760元，且該地段為景美市場，人潮及商業興盛，為繁華
    商業區，且近捷運站、公車四通八達，生活機能良好，故以
    基地申報總價年息6%，並系爭房屋所在之建物共4層，依樓
    層之比例核定租金，為8,414元（計算式：109㎡×61,760元
    ×6%÷12月÷4層＝8,414元），是被告應按月給付原告8,41
    4元。
  (三)聲明：1.禁止被告乙○○○於原告所有門牌號碼臺北市○○
    區○○街22號前即臺北市○○區○○段五小段401地號土地
    前如附圖所示A部分空地上，設立攤位。2.核定被告甲○○
    應按月支付原告租金8,414元。3.被告甲○○自起訴狀繕本
    送達翌日起至上開建物座落基地之租賃關係終止時，應按月
    給付原告丙○○、戊○○及丁○○8,414元。4.原告願供擔
    保，請准予宣告假執行。
三、被告答辯稱：
  (一)被告乙○○○擺設之攤位並非在401地號土地上，而係於公
    有土地上，且被告擺設之攤位並無阻礙原告之通行，故無礙
    原告所有權之圓滿行使，原告之請求洵屬無理。
  (二)又系爭401地號、402地號土地原係被告父親林佛樹所有，被
    告為林佛樹之繼承人，自亦為共有人之一。原告雖主張系爭
    土地係被告之兄即原告之父林承德以買賣為由移轉自父親林
    佛樹、伯父林淮柏，惟查林承德當時為公務員，應無力支付
    上揭買賣價金共6,279元，且依常情，林淮柏及林佛樹為林
    承德之伯父及父親，應不致於以買賣為原因移轉土地所有權
    與林承德。另於96年3月間被告之兄即原告之父林承德曾向
    被告之子林峻賢委託代書辦理分割登記，唯因證件不齊而無
    法辦理，然此顯見被告亦為所有權人之一，否則林承德絕無
    可能持相關文件予被告之子辦理分割登記。再被告於96年以
    前每年均支付402地號土地地價稅之1/4予林承德之妻林張不
    ，綜上可知，被告亦為402地號土地之所有權人之一，從而
    原告請求被告應支付租金顯無理由。
  (三)退步言之，縱認被告非402地號土地之所有權人之一，然被
    告與原告二家共居於402地號土地上達30餘年，402地號土地
    原登記名義人林承德從未向被告要求或收取任何租金，兩造
    間係成立使用借貸關係，原告既係林承德之繼承人，自應繼
    受被告與林承德間之法律關係，而不得向被告請求給付租金
    。
  (四)聲明：原告之訴駁回。
四、兩造不爭執事項：
  (一)臺北市○○區○○段5小段402地號及401地號土地為原告三
    人共有，應有部分各三分之一，係於96年7月17日因繼承原
    告之父林承德取得。
  (二)系爭402地號上有4層鋼筋混凝土建物，其中第一層893建號
    為原告丙○○繼承取得、第二層894建號為原告戊○○繼承
    取得、第四層783建號為原告丁○○繼承取得、第三層1476
    建號則於97年4月2日登記為被告甲○○所有，登記原因發生
    日期為63年3月1日，登記原因為第一次登記。
五、本件之爭點為：
  (一)被告乙○○○是否占用系爭401地號土地擺設攤位使用？
  (二)被告甲○○是否為系爭402地號土地之共有人？被告甲○○
    與林承德就系爭土地是否有使用借貸契約？原告請求核定並
    給付之租金數額是否允當？
六、得心證之理由
  (一)被告乙○○○是否占用系爭401地號土地擺設攤位使用？
    按當事人主張有利於己之事實者，就其事實有舉證之責任，
    但法律別有規定，或依其情形顯失公平者，不在此限，民事
    訴訟法第277條定有明文。查原告主張被告乙○○○於系爭
    401地號土地擺設攤位，為被告所否認，自應由原告就此有
    利之事實進舉證之責。原告雖提出現場照片5張，主張被告
    乙○○○確有占用系爭401地號土地云云，然經本院於98年5
    月14日至現場履勘並委請臺北市古亭地政事務所派員測量被
    告乙○○○擺攤所使用之土地位置及面積結果，系爭攤位所
    占用之土地位置為鄰系爭401地號土地之同段481地號土地，
    有勘驗筆錄、土地複丈成果圖在卷可稽（見本院卷第54 至
    57頁），堪認被告乙○○○所擺設的攤位並未占用原告所有
    之系爭401地號土地。原告雖又主張，依複丈成果圖所示，
    被告乙○○○所設立之攤位，係位於原告所有401地號及景
    美街22號建物前，該位置為整棟大樓進出之通道，原告等人
    進出通行之權利，因被告之設攤而嚴重受影響云云，然對照
    上開復丈成果圖及現場照片可知，系爭景美街22號建物之出
    入口之騎樓地係位於系爭401地號上，至相鄰401地號之同段
    48 1地號土地上遭被告乙○○○擺攤占用致無法通行，乃原
    告應依土地相鄰關係向該土地所有權人另為請求，或循其他
    行政排除巷弄攤販之救濟途逕予以排除之問題，自與被告乙○○○設置系爭攤位無關，原告執此主張被告乙○○○妨害
    其通行權，亦屬無據。
  (二)被告甲○○是否為系爭402地號土地之共有人？被告甲○○
    與林承德就系爭土地是否有使用借貸契約？原告請求核定並
    給付之租金數額是否允當？
  1.被告甲○○是否為系爭402地號土地之共有人？
    被告甲○○雖抗辯：系爭土地原為林佛樹所有，其同為林佛
    樹之繼承人，且在林承德生前均有交付系爭402地號土地之
    地價稅四分之一予林承德，是其應為上開土地共有人云云，
    然按「依本法所為之登記，有絕對效力。」土地法第43定有
    明文。查系爭402地號土地原為被告之父林佛樹及伯父林淮
    柏共有，林佛樹及林淮柏嗣於50年4月25日將上開土地售予
    原告之父林承德，並於51年3月12日將所有權移轉登記與林
    承德，嗣林承德於96年7月17日死亡後，即由林承德之繼承
    人即原告3人公同共有，原告並於96年月12月11日辦理分割
    繼承登記，權利範圍各為三分之一等情，有土地登記謄本、
    異動索引及土地增值稅繳款書等件在卷可稽（見調解卷第10
    頁、本院卷第80-83頁），則林佛樹生前既已將系爭土地移
    轉登記與林承德，林佛樹死亡時系爭402地號土地自不在其
    遺產範圍內，是被告甲○○抗辯，其同為林佛樹之繼承人，
    應為上開土地共有人云云，並無理由。此外，被告甲○○並
    未提出其他證據證明其係系爭土地之共有人，揆諸前揭規定
    ，系爭土地既登記為原告3人共有，應認原告確為系爭土地
    之所有權人無訛。
  2.被告甲○○以系爭房屋占用系爭土地是否有使用借貸關係？
    被告甲○○雖辯稱，其與原告之父林承德間有系爭建築基地
    之使用借貸關係存在，原告為其繼承人，自應繼受該使用借
    貸關係云云，為原告所否認，自應由被告甲○○就其主張與
    林承德間存有使用借貸關係之事實舉證以實其說，然被告甲○○並未提出任何證據，證明其與林承德間有何使用借貸之
    合意存在，且依被告甲○○所述，其於林承德生前都有繳納
    系爭土地四分之一之地價稅與林承德等語，則系爭土地既非
    被告甲○○所有，已如前述，倘林承德與被告甲○○間就系
    爭土地確有有無償之使用借貸關係存在，被告甲○○豈需按
    其房屋占用土地之比例按年繳交地價稅，是被告辯稱其就系
    爭房屋所使用之土地有使用借貸關係云云，洵不足採。
  3.原告請求核定並給付之租金數額是否允當部分：
  (1)按土地及土地上之房屋同屬一人所有，而僅將土地或房屋所
    有權讓與他人，或將土地及房屋同時或先後讓與相異之人時
    ，土地受讓人或房屋受讓人與讓與人間，或房屋受讓人與土
    地受讓人間，應推定在房屋得使用期限內有租賃關係存在。
    其租金數額，如當事人間不能協議決定，當可訴請法院裁判
    ，此為法理之當然解釋。89年5月5日施行之民法第425條之1
    僅係將上開法理明文規定，故上述土地及房屋讓與他人之情
    形，縱係發生於該條規定施行前，仍應依上開法理即增訂之
    民法第425條之1之內容辦理（最高法院92年度臺上字第487
    號判決意旨參照）。
  (2)經查，系爭402地號土地為林承德於51年向林佛樹、林淮柏
    購買而取得所有權，已如前述，另依被告之弟林武雄於另案
    本院新店簡易庭97年度店簡字第2119號案中證稱：「（景美
    街22號4樓房屋是誰出資興建的？)我大哥林承德出資的，他
    向我父親林佛樹的哥哥林淮柏買土地，22號1至4樓都是林承
    德蓋的，當初3個兄弟林承德、我、原告協議說由林承德蓋
    房子，3樓要給我2哥即原告甲○○，4樓要給我，就這樣大
    家住在一起，林承德的錢是向公賣局製瓶工廠借的，借多少
    錢我不知道，1到4樓房屋都沒有別人出資，蓋房子時林承德
    在製瓶工廠上班，3個兄弟一起經營雜貨店。」等語 (見外
    放之本院新店簡易庭卷第57-58頁)，堪認坐落系爭402號土
    地之22號4層樓建物為林承德所興建，並將其中3樓房屋供被
    告甲○○使用，其後被告甲○○即辦理所有權登記而成為系
    爭房屋之所有權人等情，亦有建物謄本在卷可稽，是本件系
    爭3樓房屋與土地曾為林承德一人所有，嗣林承德興建後即
    將系爭房屋交由其弟即被告甲○○使用，而由被告甲○○辦
    理所有權登記而成為所有權人，是本件土地及土地上之房屋
    原同屬一人所有，而其後僅將房屋所有權讓與他人之情形，
    甚為明確，揆諸前揭說明，自應推定房屋受讓人即被告甲○○與土地受讓人即原告之間，在系爭房屋得使用期限內有租
    賃關係存在，又本件兩造間就租金數額並未達成協議，亦為
    兩造不爭之事實，則原告訴請本院核定租金，自屬有據。
  (3)原告主張系爭建物使用系爭土地推定有租賃關係，應以系爭
    土地申報地價年息6％計算年租金等語。被告辯稱系爭房屋
    為老舊傳統公寓，第三層樓亦無電梯及獨立樓梯可供出入，
    須經一、二樓之樓梯走道通行，實無法為商業用途，且附近
    車水馬龍、人聲鼎沸，居住環境品質不佳，故經濟價值不高
    且等語。按土地法第97條第1項規定：「城市地方房屋之租
    金，以不超過土地及其建築物申報總價年息百分之十為限」
    ，該項規定，於租用基地建屋之情形準用之，同法第105條
    規定甚明。再按土地第97條第1項規定所稱土地價額係指法
    定地價而言；土地所有權人依土地法所申報之地價為法定地
    價，土地法施行法第25條、土地法第148條分別定有明文。
    又依平均地權條例第16條規定，土地所有權人未於公告期間
    申報地價者，以公告地價80%為其申報地價。經查，系爭建
    物占用系爭土地之面積為83.11平方公尺（計算式：層次面
    積78.26㎡＋陽臺面積4.85㎡＝83.11㎡。一、二、四層佔用
    面積同），有建物謄本在卷可稽。本院審酌系爭土地所在之
    位置，交通及生活機能尚佳，地處臺北市○○地段，然系爭
    房屋係在建物第三層，無法為商業用途，被告甲○○亦係自
    住使用，又其樓下即為景美市場，附近車水馬龍、人聲鼎沸
    ，居住環境品質不佳，另參酌系爭土地96年度申報地價為每
    平方公尺61,760元，本院認被告甲○○應給付之租金價額，
    應按土地法第97條規定，以土地申報總價年息5％計算為當
    ，故核定本件占用401地號土地部分之租金為每月5, 347元
    【計算式：61,760元（402地號申報地價）×83.11平方公尺
    ×5%÷12 ×1/4＝5,347】。是原告請求被告甲○○自起訴
    狀繕本送達翌日及97年9月23日起至租賃關係終止之日止，
    按月給付5,347元之範圍內，亦屬有據，應予准許，逾此部
    分之請求，則乏依據，應予駁回。
五、綜上所述，原告依民法第767條中段規定，請求被告乙○○○將如附圖編號A所示部分之攤位拆除，並不得再予設置攤
    位，洵屬無據，不應准許。另原告依民法第425條之1第2項
    之規定，請求核定租金部分，為有理由，應予准許，並核定
    兩造間之租金如主文第1項所示，又核定租金之訴為形成之
    訴，法院本不受當事人聲明之拘束，故本院核定之數額雖與
    原告聲明內容有所差異，惟該部分仍應為原告勝訴之判決，
    併予敘明。至原告請求給付租金部分，於請求被告甲○○自
    起訴狀繕本送達翌日即97年9月23日起至其喪失上開房屋所
    有權之日止，應按月給付原告5,347元之範圍內，為有理由
    ，應予准許，逾此部分之請求，則屬無據，應予駁回。
六、原告陳明願供擔保，請求宣告假執行，就其勝訴部分，經核
    尚無不合，爰酌定相當之擔保金額准許之；至其敗訴部分，
    其假執行之聲請，已失所附麗，應予駁回。
七、本件事證已臻明確，二造其餘攻擊防禦方法及所提之證據，
    認與判結果無影響，爰不一一論述。
八、訴訟費用負擔之依據：民事訴訟法第79條。
中    華    民    國    98    年    12    月     9    日
                 民事第五庭   審判長法  官  薛中興
                                    法  官  陳靜茹
                                    法  官  莊書雯
以上正本係照原本作成
如對本判決上訴，須於判決送達後20日內向本院提出上訴狀
中    華    民    國    98    年    12    月     9    日
                                    書記官  謝梅琴

司法院資訊處製作；財團法人民間司法改革基金會備份。
